【裁判字號】    99,台上,1518
【裁判日期】    990819
【裁判案由】    給付承攬報酬
【裁判全文】
最高法院民事判決            九十九年度台上字第一五一八號
上  訴  人  林世華即林世華建築師事務所
訴訟代理人  陳錦芳律師
被 上訴 人  內政部營建署
法定代理人  甲○○
訴訟代理人  林添進律師
上列當事人間請求給付承攬報酬事件，上訴人對於中華民國九十
九年二月十日台灣高等法院第二審判決（九十八年度建上字第一
五號），提起上訴，本院判決如下：
    主  文
原判決廢棄，發回台灣高等法院。
    理  由
本件上訴人主張：兩造於民國九十年十二月間簽署「內政部營建
署委託規劃設計契約書」（下稱系爭契約），由伊就「財政部台
灣省北區國稅局辦公廳新建工程」（下稱系爭工程），擔任基地
現場勘查、工程規劃設計、請領建照、雜項執照、代辦水保、電
力、電信、自來水等申請手續、列席相關說明會解說規劃設計案
等工作。依系爭契約第六條第二款約定，規劃設計服務費，按建
造費用實際結算金額百分之一點七四核計。第七條約定，服務費
（即承攬報酬）共分六期付款，於第五期於工程估驗金額達決標
金額之半數以上時，被上訴人應給付規劃設計服務費總值百分之
八十五，前款已付規劃設計服務費應先行扣除。而第五期之工程
款伊應領金額為新台幣（下同）二百六十七萬六千九百五十三元
。詎被上訴人竟以伊逾期一百三十八日為由，要求扣違約金二百
四十六萬二千七百九十六元及預扣百分之十所得稅二十六萬七千
六百九十五元，拒付該期承攬報酬等情。爰依民法第五百零五條
第二項規定及系爭契約第七條第五款約定，求為命被上訴人如數
給付及加付法定遲延利息之判決。
被上訴人則以：伊於九十三年五月十日通知上訴人就含建築、水
電、污水、空調、消防、景觀、植栽圖說及預算，最遲應於九十
三年五月三十一日前修正完成並檢送至伊處複審。而上訴人遲至
九十三年七月二十八日始送交修正圖說及預算，逾期五十八日；
又上訴人至九十三年十月十五日始送交系爭工程之設計圖說及預
算書，亦逾期七十九日；另上訴人遲至九十三年十一月十六日始
將修正後之預算書送交伊，亦逾期一日。合計上訴人逾期天數為
一百三十八日，伊依系爭契約第二十一條之規定，以逾期違約金
扣款，自屬依法有據等語，資為抗辯。
原審維持第一審所為上訴人敗訴之判決，駁回其上訴，無非以：
兩造於九十年十二月二十八日簽訂系爭契約，系爭工程第五期款
為二百六十七萬六千九百五十三元之事實，為兩造所不爭執。被
上訴人於九十三年五月十日函知上訴人就含建築、水電、污水、
空調、消防、景觀、植栽圖說及預算，最遲應於九十三年五月三
十一日前修正完成並檢送複審。而上訴人遲至九十三年六月十五
日始提出圖說及修正預算，經被上訴人通知補正，始於九十三年
七月二十八日送交修正圖說及預算，上訴人應負自九十三年六月
一日起至九十三年七月二十八日止，逾期五十八日之遲延責任。
次查上訴人雖於九十三年七月二十八日提出除結構設計圖說以外
之其餘圖說及預算書等，然經被上訴人初步審查，污水處理廠兩
座槽體均欠缺圖說及預算，且預算書均未依被上訴人之意見，分
總價數量及實做數量編列，水電工程全部施作項目亦均須以詳細
表編製，被上訴人並再次函上訴人就審查意見要求儘速辦理，上
訴人至九十三年十月十五日始送交系爭工程之設計圖說及預算書
。上訴人未能舉證被上訴人對於圖說仍有修正意見，係不可歸責
於其之事由，其主張被上訴人審查圖說期間及其依審查意見修正
圖面之期間均不應計入遲延，難謂有理由，應認上訴人應負自九
十三年七月二十九日起至九十三年十月十五日止，計逾期七十九
日之遲延責任。又上訴人遲至九十三年十一月十六日始將修正後
之預算書送交被上訴人，應負逾期一日之遲延責任。合計上訴人
逾期一百三十八日。上訴人對於被上訴人雖有二百六十七萬六千
九百五十三元之債權，惟扣除上開遲延違約金二百四十六萬二千
七百九十六元及所得稅二十六萬七千六百九十五元後，上訴人對
被上訴人已無債權存在。從而，上訴人依系爭契約請求被上訴人
給付二百六十七萬六千九百五十三元本息，即屬無據等詞，為其
判斷之基礎。
按解釋契約應通觀全文，參酌一切資料於文義上及論理上詳為推
求；倘契約之約定不明或不備時，應參酌社會交易習慣及任意法
規，依誠信原則解釋或補充。又違約金，乃當事人為確保契約之
履行，約定債務人於債務不履行時，應支付之金錢或其他給付，
須於債務人不履行債務且有可歸責於債務人之事實，始行發生，
此觀民法第二百五十條第一項、第二百三十條、第二百二十條第
一項之規定自明。再法院之採摘證據，依證據共通原則，不以負
舉證責任之當事人所提出者為限，其由他造當事人提出之證據，
在兩造或共同訴訟人間，法院均得共同採酌，以作為判決之基礎
。本件系爭契約第四條第二款約定：「規劃設計方案經甲方（指
被上訴人）簽署同意後，乙方（指上訴人）應依據核定方案於一
百五十日曆天內，完成全部工程設計圖說、施工預算書及施工規
範並送交甲方審定。甲方審查如認為需修正時，乙方應在甲方要
求期限內修正送請複審，逾期依本契約第二十一條規定處理。如
甲方要求變更設計時，完成時間得展延，日期由雙方議定之。」
第十九條第五款約定：「乙方履約有下列情形之一者，得檢具事
證，以書面通知甲方；甲方得審酌其情形後，延長履約期限，免
計逾期違約金：(五)其他可歸責於甲方或不可歸責於乙方之事由」
（見第一審卷九頁反面、一二頁反面～一三頁）。本件原審認定
被上訴人函上訴人就含建築、水電、污水、空調、消防、景觀、
植栽圖說及預算，最遲應於九十三年五月三十一日前修正完成並
檢送複審，上訴人自九十三年六月一日起共逾期一百三十八日。
惟被上訴人於原審提出九十三年七月二十六日營署建工字第○九
三二九一二一二八號函請上訴人提出系爭工程作業進度落後原因
之書面說明及『如期』於九十三年七月二十八日前將修正完妥之
設計圖說、預算書及公開閱覽資料等送被上訴人續辦（見原審卷
八○頁）；而上訴人亦於九十三年七月二十八日將修正圖說及預
算提請被上訴人審查，有上訴人事務所函可稽（見第一審卷五七
頁）。則依上述資料觀之，系爭工作原訂於九十三年五月三十一
日完成之日期，是否已因雙方議定而有所展延，尚待釐清。原審
未遑詳求，遽認上訴人仍應自九十三年六月一日起支付違約金，
並進而為上訴人不利之論斷，已嫌疏略。又上訴人於九十三年七
月二十八日提送第五次圖說及預算後，多次接獲被上訴人通知修
正等情，為被上訴人所不爭執（見原審卷一四四頁），則被上訴
人審查圖說期間，究竟為若干日？倘逾合理必要之時間，依社會
交易習慣及誠信原則，是否不能認為係不可歸責於上訴人之事由
，亦有再行推敲之餘地。原審未予細究，徒以上訴人未能舉證被
上訴人對於圖說仍有修正意見，係不可歸責於上訴人之事由，即
認上訴人主張被上訴人審查圖說期間不應計入遲延，為不可採，
亦屬速斷。上訴論旨，指摘原判決不當，求予廢棄，非無理由。
據上論結，本件上訴為有理由。依民事訴訟法第四百七十七條第
一項、第四百七十八條第二項，判決如主文。
中    華    民    國  九十九  年    八    月   十九   日
                      最高法院民事第五庭
                          審判長法官  朱  建  男
                                法官  顏  南  全
                                法官  林  大  洋
                                法官  沈  方  維
                                法官  鄭  玉  山
本件正本證明與原本無異
                                      書  記  官
中    華    民    國  九十九  年    八    月  三十一  日
                                                      v

司法院資訊處製作；財團法人民間司法改革基金會備份。
